【裁判字號】    96,簡上,44
【裁判日期】    970616
【裁判案由】    確認通行權
【裁判全文】
臺灣屏東地方法院民事判決              96年度簡上字第44號
上  訴  人  丙○○
                        號
訴訟代理人  謝信義律師
被上訴人    乙○○
訴訟代理人  甲○○
上列當事人間請求確認通行權事件，上訴人對於中華民國96年1
月31日本院潮州簡易庭95年度潮簡字第652 號第一審判決提起上
訴，本院於民國97年6月2日言詞辯論終結，判決如下：
    主  文
原判決廢棄。
被上訴人第一審之訴駁回。
第一、二審訴訟費用由被上訴人負擔。
    事實及理由
壹、程序事項：
    按訴之變更或追加，非經他造同意，不得為之。但請求之基
    礎事實同一者，不在此限，民事訴訟法第446 條第1 項定有
    明文。上開規定於簡易程序第一審判決之上訴程序準用之，
    同法第436 條之1 第3 項亦定有明文。被上訴人以所有坐落
    屏東縣新園鄉○○段506 地號土地（下稱506 地號土地）為
    袋地，爰依民法第787 、第789 條規定，請求確認就上訴人
    所有506-1 地號如附圖一所示編號A 部分，面積18.27 平方
    公尺土地有通行權存在，及上訴人應將設置於前開土地上阻
    礙通行之鐵網圍籬拆除，並不得為任何妨礙被上訴人通行之
    行為。嗣於本件上訴程序中追加主張如本院認前開通行位置
    非損害最少之處所及方法，請本院依職權就被上訴人所有50
    6 號土地，選定其周圍地損害最少之處所及方式以供通行，
    經核其追加部分與前開規定相符，應予准許。
貳、實體部分：
一、被上訴人主張：506 地號土地原為訴外人王春同所有，於民
    國82年10月8 日前開土地分割出同段506-1 地號土地（下稱
    506-1 地號土地）並出售與上訴人，506 地號土地則於85年
    間經本院民事執行處查封拍賣，由被上訴人拍定取得。茲50
    6 地號土地原本即藉由506-1 地號如附圖一所示編號A 部分
    面積18.27 平方公尺土地，經附圖二所示編號(5)、(7)既成道
    路及編號(6)部分國有地，以聯絡公路，前開通行方式，係屬
    損害最少之處所及方法。然上訴人近日將所有506-1 地號土
    地內周圍設置鐵網圍籬，以致被上訴人無法聯絡公路。上訴
    人雖抗辯被上訴人可另從同段504 、505 地號如附圖三所示
    編號(1)、(2)土地上之柏油道路通行，惟該柏油道路係位於私
    人土地上，被上訴人從未自該處通行，且日後將對該2 筆土
    地所有權人使用土地造成妨礙。為此，爰依民法第787 條、
    第789 條之規定提起本件訴訟，請求確認被上訴人對於上訴
    人所有506-1 地號如附圖一所示編號A 部分，面積18.27 平
    方公尺土地有通行權存在，及上訴人應將設置於前開土地上
    阻礙通行之鐵網圍籬拆除，並不得為任何妨礙被上訴人通行
    之行為；如本院認前開通行位置非損害最少之處所及方法，
    依職權就被上訴人所有506 號土地，選定其周圍地損害最少
    之處所及方式通行等語。原審為被上訴人勝訴判決，上訴人
    不服，於法定期間內提起上訴。並於本院聲明：上訴駁回。
二、上訴人則以：506 地號土地於分割出506-1 地號土地時，即
    已為袋地，506 地號土地並非因分割而無法通行至公路，自
    無民法第789 條之適用。又如附圖二所示編號(5)、(7)部分土
    地並非既成道路，該土地所有權人，並不同意被上訴人通行
    。另編號(6)部分土地為國有地，管理機關國有財產局表示需
    定期勘查若符合袋地通行之要件，始同意被上訴人通行。50
    6 地號土地通行損害最少之處所及方式應係自附圖三所示編
    號(1)、(2)部分土地，則被上訴人主張通行方式顯非損害最少
    之處所及方式等語，資為抗辯。並於本院聲明：(一)原判決廢
    棄。(二)被上訴人第一審之訴駁回。
三、按確認法律關係之訴，非原告有即受確認判決之法律上利益
    者，不得提起之，民事訴訟法第247 條第1 項定有明文。所
    謂即受確認判決之法律上利益，係指法律關係之存否不明確
    ，原告主觀上認其法律上之地位有不安之狀態存在。且此種
    不安之狀態，能以確認判決將之除去者而言。被上訴人主張
    就上訴人所有506-1 地號如附圖一所示編號A 部分土地有通
    行權存在，惟為上訴人所否認。則被上訴人通行權利已受有
    侵害之危險，而該危險得以提起本件確認之訴予以除去，被
    上訴人提起本件確認之訴即受有確認判決之法律上利益，應
    予准許，合先敘明。
四、兩造對於506 地號土地原為訴外人王春同所有，於82年10月
    8 日前開土地分割出506-1 地號土地，並將506-1 地號土地
    出售與上訴人，506 地號土地於85年間經本院民事執行處查
    封拍賣，由被上訴人拍定取得之事實，為兩造所不爭執，復
    有土地登記謄本附卷可稽。是本件本院所應審究者為：(一)被
    上訴人所有506 地號土地是否為袋地？(二)本件有無民法第78
    9 條第1 項之適用？(三)被上訴人所主張之通行方式，是否為
    擇其周圍地損害最少之處所及方法？經查：
  (一)有關被上訴人所有506 地號土地是否為袋地部分：
    按土地因與公路無適宜之聯絡，致不能為通常使用者，土地
    所有人得通行周圍地以至公路，民法第787條第1項定有明文
    。茲被上訴人所有之506 地號土地北側為同段505 、505-1
    、505-2 、505-3 地號土地、東側為同段511 地號土地、西
    側為同段503 地號土地、南側為同段507 地號土地，同段50
    3 、504 地號土地北側臨五房路，同段533 地號土地西側則
    有一柏油路面產業道路可通往五房路，506 地號土地與道路
    未毗鄰之事實，業據本院履堪現場屬實，並製有履勘筆錄、
    附圖、現場照片（見本院卷第52-55 頁、第72-74 頁）在卷
    可稽，則被上訴人所有506 地號土地與公路無適宜之聯絡而
    為袋地，應堪認定。
  (二)有關本件有無民法第789 條第1 項之適用部分：
    按因土地一部之讓與或分割，致有不通公路之土地者，不通
    公路土地之所有人，因至公路，僅得通行受讓人或讓與人或
    他分割人之所有地，民法第789 條第1 項定有明文。該條之
    立法意旨，乃因土地所有人讓與土地之一部或分割土地時，
    就其可能造成不能與公路為適宜之聯絡之情形，為其能預見
    而得事先安排，土地所有人不能因自己之讓與或分割土地之
    任意行為，導致對當事人以外之其他土地所有人造成不測之
    損害。是被圍繞土地如於讓與或分割時，本即已與公路無適
    宜之聯絡，即無該條之適用。茲506 地號土地於分割出506-
    1 地號土地前，即與土地無適宜之聯絡而為袋地，亦據本院
    履勘現場屬實，則506 地號土地非因分割出506-1 地號土地
    始成為袋地，依前揭說明，自無民法第789 條之適用，即僅
    得通行506-1 地號土地對外聯絡。
  (三)被上訴人所主張之通行方式，是否為擇其周圍地損害最少之
    處所及方式部分：
  1.按土地因與公路無適宜之聯絡，致不能為通常之使用者，土
    地所有人得通行周圍地以至公路，民法第787 條第1 項定有
    明文。其主要目的，不僅在調和土地所有權人間之利害關係
    ，且在充分發揮袋地之經濟效用，以促進物盡其用之社會整
    體利益，通行權人應於通行必要之範圍內，擇其與周圍地損
    害最少之處所及方法為之，民法第787 條第2 項亦定有明文
    。
  2.被上訴人主張同段507、503、533地號如附圖二所示編號(7)
    、(5)、(6)部分為既成道路，惟為上訴人所否認。而所謂既成
    巷道，須具備為不特定之公眾通行所必要，而於公眾通行之
    初，土地所有權人並無阻止之情事，且經歷之年代久遠而未
    曾中斷之要件，始能成立。茲前開土地現況為一土石便道，
    除被上訴人主張通行外，並無供公眾通行之事實，亦有現場
    照片可按，被上訴人主張前開土地為既成巷道，尚無足採。
  3.又本院依被上訴人主張通行所需寬度4 米及方式、位置，囑
    託屏東縣東港地政事務所測繪如附圖二所示編號(5)、(6)、(7)
    部分土地位置。依前開複丈成果圖所示，被上訴人主張通行
    道路將503 地號土地被分割成2 部分，造成503 地號南側土
    地呈一三角形，顯不利前開土地之利用；編號(6)部分土地則
    位於533 地號土地內為水利地，經管理機關財政部國有財產
    局函覆本院，對於前開土地是否同意提供通行，須視目的事
    業主管機關經濟部水利署第七河川局表示意見，即是否影響
    水利之功能而定；編號(5)部分土地位於503 地號內，503 地
    號土地所有人，則於本院表示不同意提供通行；編號(7)部分
    土地則位於507 地號土地內，被上訴人則於本院表示，另與
    507 地號土地所有權人間有通行權之訴訟繫屬本院，足見50
    7 、503 、533 地號所有權人或管理人均不同意被上訴人經
    由其所有或管理之土地通行。再者，附圖二所示編號(5)、(6)
    、(7)部分土地面積加上506-1 地號如附圖一所示編號A 部分
    土地面積，合計為110.37平方公尺，與上訴人主張被上訴人
    得經由506 地號土地北側即505 、504 地號如附圖三所示編
    號(1)、(2)部分土地以相同寬度通往五房路方式，及前開土地
    面積合計為105.24平方公尺相較，顯然被上訴人主張通行方
    式非損害最少之處所及方法。
  4.雖被上訴人主張若被上訴人主張確認之通行方式非損害最少
    之處所及方式，則請求法院另定適當的通行方法及範圍等語
    。惟被上訴人前開請求係由法院擇定損害最少處所及方法以
    判決形成之，惟前開判決須本院認定損害最少之方法及處所
    仍在被上訴人主張通行地號土地範圍內予以認定，然被上訴
    人僅就506-1 地號土地有無通行權主張，且本院既認定損害
    最少之處所及方式非被上訴人主張通行506-1 地號土地之內
    已如前述，本院亦無從對未於聲明中請求通行之其餘地號土
    地經由形成判決予以擇定之，故被上訴人前開主張，無從准
    許。
五、綜上所陳，被上訴人請求通行上訴人所有506-1 地號土地並
    非損害最少之處所及方法，被上訴人請求確認就前開土地有
    通行權利，請求將妨礙通行之鐵絲圍籬除去，並不得為任何
    妨礙被上訴人通行之行為，及請求本院以形成判決擇定損害
    最少之處所及方法，即無理由。從而，原審判決確認被上訴
    人就506-1 地號如附圖一所示編號A 部分土地有通行權存在
    ，及上訴人並應將妨礙通行之鐵絲圍籬除去，並不得為任何
    妨礙被上訴人通行之行為，尚有未洽。上訴意旨指摘原判決
    為不當，求予廢棄改判，為有理由，應予准許。
六、本件判決基礎已臻明確，兩造其餘之攻擊或防禦方法，經本
    院斟酌後，認為均不足以影響本判決之結果，爰無一一論駁
    之必要，附此敘明。
據上論結，本件上訴為有理由，依民事訴訟法第436 條之1 第3
項、第450 條、第78條，判決如主文。
中    華    民    國    97    年    6     月    16    日
                  民事第一庭    審判長法  官  潘  快
                                      法  官  張以岳
                                      法  官  邱玉汝
以上為正本，係照原本作成。
不得上訴。
中    華    民    國    97    年    6     月    17    日
                                      書記官  魏慧夷


司法院資訊處製作；財團法人民間司法改革基金會備份。
